【裁判字號】    98,訴,3269
【裁判日期】    981127
【裁判案由】    偽造文書等
【裁判全文】
臺灣臺中地方法院刑事判決              98年度訴字第3269號
公  訴  人  臺灣臺中地方法院檢察署檢察官
被      告  丙○○
選任辯護人  林更祐律師
被      告  乙○○
上列被告等因偽造文書等案件，經檢察官提起公訴（98年度偵字
第2855號、第18397 號），被告等於準備程序中為有罪陳述，經
本院合議庭裁定由受命法官依簡式審判程序獨任審理，判決如下
：
    主    文
丙○○、乙○○共同犯行使偽造私文書罪，各處有期徒刑參月，
如易科罰金，均以新臺幣壹仟元折算壹日。扣案偽造之「吳怡儀
」國民身分證、全民健康保險卡各壹張、偽造之「吳怡儀」印章
壹枚及在「聲明事項」上偽造「吳怡儀」之署押及印文各貳枚、
在「個人戶顧客資料卡」上偽造「吳怡儀」之署押壹枚及印文參
枚，均沒收。
    犯罪事實
一、丙○○與綽號「華哥」之乙○○係朋友關係，丙○○知悉乙
    ○○等人以偽造證件虛設人頭帳戶獲利，因友人賴怡君（業
    經本院以98年度訴字第378 號判決判處有期徒刑3 月確定）
    缺錢花用，竟與賴怡君、乙○○、不詳姓名年籍綽號「元哥
    」之成年男子及所屬犯罪集團之成員綽號「黑輪」之成年男
    子等人共同基於偽造公印文、行使偽造國民身分證及特許證
    、行使偽造私文書之犯意聯絡，於民國97年11月上旬某日，
    丙○○引薦賴怡君認識乙○○，而得悉以偽造證件虛設人頭
    帳戶，可從中獲取新臺幣3,000 元之報酬，並由賴怡君於97
    年11月中、下旬某日，分別在臺中市○○區○○路150 號5
    樓之2 及臺中市○○路之「風尚人文咖啡館內」，提供其本
    人2 組照片之光碟給乙○○及綽號「黑輪」之人後，再由乙
    ○○及綽號「黑輪」等人於不詳時、地，偽造「內政部印」
    之公印文1 枚後，再將賴怡君之照片，偽造成「吳怡儀」名
    義之國民身分證及「吳怡儀」之全民健康保險IC卡（下稱健
    保卡）各1 張，並利用不知情之刻印業者偽刻「吳怡儀」之
    印章1 顆，以供賴怡君持往銀行申設帳戶使用，足以生損害
    於內政部、戶政機關對於戶籍管理、中央健康保險局對於全
    民健康保險管理之正確性及「吳怡儀」。嗣於97年12月8 日
    下午1 時許，由綽號「黑輪」之男子駕駛不詳車牌號碼之自
    小客車，搭載綽號「元哥」之男子與賴怡君，至位於臺中縣
    太平市○○路89號之彰化商業銀行太平分行，並交付賴怡君
    上開偽造之「吳怡儀」國民身分證、健保卡及偽刻之「吳怡
    儀」印章1 枚，再由賴怡君下車進入該銀行向不知情之銀行
    行員辦理申請開設帳戶，並偽以「吳怡儀」之名義填寫「聲
    明事項」及「個人戶顧客資料卡」，並接續在「聲明事項」
    上偽造「吳怡儀」之簽名2 枚及蓋用前開偽造「吳怡儀」之
    印章以偽造印文2 枚，在「個人戶顧客資料卡」上偽造「吳
    怡儀」之簽名1 枚及蓋用前開偽造「吳怡儀」之印章以偽造
    印文3 枚後，連同前開偽造之國民身分證、健保卡、印章持
    向該銀行行員萬士福行使，以表示係吳怡儀本人辦理開戶手
    續，足以生損害於「吳怡儀」及彰化商業銀行對於存款帳戶
    之開戶與管理之正確性。嗣經萬士福發覺賴怡君所持之國民
    身分證有異，經以電話向戶政單位查詢而察覺有偽造之嫌，
    並報警處理因而當場查獲，並扣得偽造之「吳怡儀」國民身
    分證、健保卡各1 張及偽造之「吳怡儀」印章1 枚。
二、案經臺灣臺中地方法院檢察署檢察官自動檢舉偵查起訴。
    理    由
一、本件被告丙○○、乙○○所犯係死刑、無期徒刑、最輕本刑
    為3 年以上有期徒刑以外之罪，渠等於準備程序中就被訴事
    實均為有罪之陳述，經受命法官告知簡式審判程序之旨，並
    聽取公訴人、選任辯護人及被告2 人之意見後，本院合議庭
    認為適宜由受命法官獨任進行簡式審判程序，依刑事訴訟法
    第273 條之1 第1 項規定，裁定由受命法官獨任進行審判程
    序，合先敘明。
二、上開犯罪事實，業據被告丙○○、乙○○於本院準備、審理
    時坦承不諱，核與證人即共犯賴怡君於警詢、偵查中及證人
    萬士福於警詢中之證述情節均相符，復有偽造之「聲明事項
    」及「個人戶顧客資料卡」影本在卷可稽（見警卷第15、16
    頁），並有偽造之「吳怡儀」國民身分證、健保卡各1 張及
    偽造之「吳怡儀」印章1 枚扣案可資佐證，是被告2 人之自
    白核均與事實相符，均應堪採信。本案事證明確，被告2 人
    上開犯行洵堪認定，應依法論科。
三、按中華民國國民身分證及全民健康保險卡係由主管機關核發
    作為本國人士個人身分之證明及使用醫療制度之用，屬於品
    行能力相類證書之類，屬刑法第212 條之特許證；又戶籍法
    第75條於97年5 月28日修正公布，該條第1 項、第2 項規定
    「意圖供冒用身分使用，而偽造、變造國民身分證，足以生
    損害於公眾或他人者，處5 年以下有期徒刑、拘役或科或併
    科新臺幣50萬元以下罰金。行使前項偽造、變造之國民身分
    證亦同。」，按戶籍法第75條係針對國民身分證之偽造變造
    犯行予以明文規定，相較於刑法第212 條係針對所有一般特
    種文書之偽造、變造犯行為之處罰規定，戶籍法之規定應屬
    於特別規定，依特別法優於普通法之原則，應優先適用戶籍
    法之規定；再刑法第218 條第1 項所稱之公印或公印文，係
    指表示公務機關或機關長官資格及其職務之印信而言，即俗
    稱大印與小官章或其印文，本件偽造「吳怡儀」之國民身分
    證上之「內政部印」印文，係表示公務機關之資格及職務，
    即屬印信條例第2 條所規定印信之印文，應為刑法第218 條
    之公印文。偽造公印文，刑法第218 條既有獨立處罰之規定
    ，且較刑法第212 條之處罰為重，則於偽造刑法第212 條之
    特種文書同時偽造公印文者，即難置刑法第218 條處刑較重
    之罪於不問（司法院大法官會議釋字第82號解釋、最高法院
    70年度台上字第6511號判決意旨參照）。是被告丙○○、乙
    ○○就賴怡君行使偽造「吳怡儀」名義之國民身分證、健保
    卡所為，均係犯刑法第218 條第1 項偽造公印文罪、刑法第
    216 條、第212 條行使偽造特許證罪、戶籍法第75條第2 項
    之行使偽造國民身分證罪；另就賴怡君冒以「吳怡儀」名義
    填載前開「聲明事項」及「個人戶顧客資料卡」等資料，並
    據以行使部分，均係犯刑法第216 條、第210 條之行使偽造
    私文書罪。被告2 人與賴怡君、不詳姓名年籍綽號「元哥」
    及「黑輪」之成年男子間，就上開犯行，有犯意聯絡及行為
    分擔，皆為共同正犯。被告等利用不知情之刻印業者偽刻「
    吳怡儀」之印章，為間接正犯。被告等偽造「吳怡儀」之印
    章、印文及署押之行為，均係偽造私文書之階段行為；又偽
    造「吳怡儀」之健保卡、國民身分證、及偽造私文書之低度
    行為，均為行使之高度行為所吸收，均不另論罪。又偽造公
    印文為偽造國民身分證之部分行為，依前開說明，自應從一
    重論以偽造公印罪。另被告等偽造國民身分證、健保卡及多
    次偽造私文書進而行使之行為及偽造印文、署押之行為，均
    係利用同一機會，在同一時段就同一犯罪構成事實，本於單
    一犯意接續進行，以實現一犯罪構成要件之單一行為，均為
    接續犯。另被告等偽造公印文而偽造國民身分證，且持偽造
    國民身分證、健保卡申請開戶，並同時行使偽造之國民身分
    證、健保卡及偽造私文書，係以一行為而觸犯構成要件相異
    之數罪名，為異種想像競合犯，應依刑法第55條前段之規定
    ，從一重之行使偽造私文書罪處斷。爰審酌被告丙○○僅因
    友人賴怡君缺錢花用，即任意引薦予被告乙○○認識，從事
    偽造國民身分證、健保卡，再持偽造之國民身分證、健保卡
    ，冒用他人名義向金融機構申請開立帳戶之犯罪行為，嚴重
    損害被害人權益，並損及戶政機關對於國民身分證、全民健
    康保險局對於全民健康保險及金融機構對於帳戶管理之正確
    性，惟念其2 人前均無犯罪前科紀錄，有臺灣高等法院被告
    前案紀錄表2 份在卷可參，素行均尚稱良好，且犯後於本院
    審理時終能坦承犯行，尚知悔悟，且考量本件未遂行申請帳
    戶之目的即遭警查獲，犯罪所生危害非鉅，及犯罪分工所擔
    任之角色等一切情狀，各量處如主文所示之刑，並斟酌本案
    犯罪情節及所生危害程度等情，均諭知以新臺幣1,000 元折
    算1 日之易科罰金折算標準。至於被告丙○○之選任辯護人
    請求為緩刑之宣告乙節，惟查國內因詐欺犯罪集團猖獗，受
    害人數眾多，而被告丙○○介紹賴怡君予詐欺犯罪集團利用
    ，冒用他人名義開戶，若非銀行行員警覺性高，及時察覺，
    一旦得逞，將造成無辜民眾之損害，本院認依被告丙○○之
    犯罪情節，實不宜為緩刑之宣告，附此敘明。
四、扣案偽造之「吳怡儀」國民身分證、健保卡各1 張，係共犯
    賴怡君所有，且供本件犯罪所用之物，應依刑法第38條第1
    項第2 款之規定沒收；又扣案之偽造「吳怡儀」之印章1 枚
    及在「聲明事項」上偽造「吳怡儀」之署押及印文各2 枚，
    在「個人戶顧客資料卡」上偽造「吳怡儀」之署押1 枚及印
    文3 枚，不問屬於被告等與否，均依刑法第219 條規定諭知
    沒收。至於該署押及印文所在之「聲明事項」及「個人戶顧
    客資料卡」，均經賴怡君提出行使而交付彰化商業銀行收執
    ，非其所有，自無從併予諭知沒收；另扣案偽造之「吳怡儀
    」國民身分證之「內政部印」公印文，因上開國民身分證業
    已宣告沒收，爰不再重複為沒收之宣告（最高法院63年台上
    字第2770號判例參照），附此敘明。
據上論斷，應依刑事訴訟法第273 條之1 第1 項、第299 條第1
項前段，戶籍法第75條第2 項，刑法第11條前段、第28條、第21
6 條、第210 條、第212 條、第218 條第1 項、第55條、第41條
第1 項前段、第38條第1 項第2 款、第219 條，刑法施行法第1
條之1 ，判決如主文。
本案經檢察官甲○○到庭執行職務。
中    華    民    國    98    年    11    月    27    日
                  刑事第十七庭  法  官  陳玉聰
以上正本證明與原本無異。
如不服本判決，應於收受送達後10日內向本院提出上訴書狀（應
敘述具體理由並附繕本）。
上訴書狀如未敘述理由，應於上訴期間屆滿後20日內補提理由書
於本院。
                                書記官  王崑煜
中    華    民    國    98    年    11    月    27    日
附錄本判決論罪科刑之法條：
刑法第216條
行使第210條至第215條之文書者，依偽造、變造文書或登載不實
事項或使登載不實事項之規定處斷。
刑法第210條
偽造、變造私文書，足以生損害於公眾或他人者，處 5年以下有
期徒刑。
刑法第212條
偽造、變造護照、旅券、免許證、特許證及關於品行、能力服務
或其他相類之證書、介紹書，足以生損害於公眾或他人者，處 1
年以下有期徒刑、拘役或 3 百元以下罰金。
刑法第218條第1項
偽造公印或公印文者，處 5 年以下有期徒刑。
戶籍法第75條
意圖供冒用身分使用，而偽造、變造國民身分證，足以生損害於
公眾或他人者，處5年以下有期徒刑、拘役或科或併科新臺幣50
萬元以下罰金。
行使前項偽造、變造之國民身分證者，亦同。
將國民身分證交付他人，以供冒名使用，或冒用身分而使用他人
交付或遺失之國民身分證，足以生損害於公眾或他人者，處3 年
以下有期徒刑、拘役或科或併科新臺幣30萬元以下罰金。


司法院資訊處製作；財團法人民間司法改革基金會備份。
